臺灣高等法院民事判決　　八十八年度上字第九五二號
　　　上　訴　人　甲○○
　　　法定代理人　林文騰
　　　被 上 訴人　乙○○
右當事人間損害賠償事件，上訴人對於中華民國八十七年十二月三十一日臺灣臺北地
方法院八十六年度訴字第九○六號第一審判決提起上訴，本院判決如左：
    主      文
原判決關於命上訴人麗正國際科技工業股份有限公司與譚晶心、譚影心連帶給付部分
及該部分假執行之宣告暨命連帶負擔訴訟費用之裁判均廢棄。
右廢棄部分，被上訴人在第一審之訴及假執行之聲請均駁回。
上訴人甲○○之上訴及上訴人麗正國際科技工業股份有限公司其餘之上訴均駁回。
關於廢棄改判部分，第一、二審訴訟費用，由被上訴人負擔；關於駁回上訴部分，第
二審訴訟費用由上訴人連帶負擔。
    事      實
甲、上訴人方面：甲○○未於言詞辯論期日到場，惟據其於準備程序及麗正國際科技
    工業股份有限公司（下稱麗正公司）所為聲明、陳述略以：
一、聲明：
  (一)原判決廢棄。
  (二)被上訴人在第一審之訴及假執行之聲請均駁回。
二、陳述：除與原判決記載相同者茲引用外，補稱略以：
  (一)甲○○雖任麗正公司股務科科長，但職務為驗印、核印，並不包括辨認股票真偽
    ，且實際上亦無驗證股票真偽之能力，本件原審共同被告譚晶心持以股東甲地投
    資股份有限公司（下稱甲地公司）、王盛端名義所有而偽造之麗正公司股票二百
    五十張（下稱系爭股票）為擔保，向被上訴人借款新臺幣（下同）二百萬元，系
    爭股票除簽證銀行之鋼印偽造外，股票上之董事章、公司章與真股票相同，甲○
    ○依本身之鑑識能力已盡應有之注意義務後，向被上訴人稱系爭股票並無問題，
    應無執行職務不法侵害被上訴人權利，且被上訴人主張系爭股票係譚晶心持以借
    款之擔保，有關借款及交付事宜，甲○○均未參與，被上訴人交付借款二百萬元
    予譚晶心，又在系爭股票辦理質權設定手續前，其損害已發生，與甲○○之詐欺
    行為無相當因果關係。
  (二)被上訴人對於借款與辦理系爭股票設定質權之先後陳述不一，顯見所稱已交付二
    百萬元借款與譚晶心不實，且譚晶心雖曾任麗正公司之常務董事，然對外並非麗
    正公司之代表人，其持偽造股票向被上訴人借款，非代表麗正公司借款，乃個人
    之犯罪行為，麗正公司毋庸就譚晶心個人行為負責。又甲○○雖於被上訴人辦理
    質押借款時擔任麗正公司股務工作，惟譚晶心與被上訴人間借款往來，甲○○均
    不知亦未經手，且最高法院八十九年度臺上字第三五五九號判決，認刑事卷內證
    據尚不足認定甲○○與譚晶心間共謀以假股票詐取借款而撤銷發回本院八十七年
    度上更(一)字第四三八號刑事判決，而系爭股票僅簽證銀行鋼印為譚晶心所偽造，
    甲○○無驗證能力，股票本體為麗正公司印制剩餘之真股票，故甲○○僅核對系
    爭股票背面之股東印章與留存於麗正公司之股東印鑑是否相符，並無錯誤；而譚
    晶心於原審亦多次陳稱係伊一人所為，甲○○並不知情，是被上訴人就甲○○與
    譚晶心間有共同詐欺侵權行為之犯意聯絡未舉證證明，麗正公司自無依民法第一
    百八十八條第一項規定與甲○○負連帶損害賠償責任。
  (三)民國八十五年四月十一日被上訴人前往麗正公司核印時，麗正公司之股務科尚未
    裝置電腦，有關股權資料之整理及股東名冊之制作，均委由國峻資訊股份有限公
    司（下稱國峻公司）處理，自無可能將股東姓名或股票序號輸入電腦而知股票真
    假，而麗正公司為上市公司，除停止過戶期間外，股權之變動極為頻繁，股務科
    當時既無電腦設備得以立即處理股權變動，亦無專設書面股東名冊之必要；再者
    ，譚晶心當時係麗正公司之實際負責人，其為達詐取借款之目的，有可能提供不
    實資料與國峻公司，故電腦中之股東名冊縱經甲○○查核亦無法發現系爭股票為
    偽造，故本件需考量甲○○之經驗及設質股票之張數，被上訴人提出設質之系爭
    股票僅簽證銀行鋼印不符，其餘股票之尺寸、紙質、花色均與真股票相同，無法
    要求甲○○於辦理設質時一小時內辨識真偽。
  (四)被上訴人知悉系爭股票係偽造後，向原審共同被告譚影心求證，並由譚影心在譚
    晶心借款時出具與被上訴人擔保之支票（發票人為譚晶心，發票日為八十五年六
    月十日，票面金額二百萬元，支票號碼ＬＣ0000000，付款人臺北市第三
    信用合作社，下稱系爭支票）上背書，顯見被上訴人同意由譚晶心、譚影心二人
    共同負擔債務，且被上訴人對譚晶心、譚影心有債權請求權，且未就該債權對譚
    晶心、譚影心之財產為強制執行，被上訴人是否因此受有損害，尚非無疑。
三、證據：除援用原審所提證據者外，補提最高法院八十七年度臺上字第三一七三號
    刑事判決節本、股票質權設定申請書、財政部證券暨期貨管理委員會（下稱證期
    會）八十八年十二月十七日函、本院八十六年度上訴字第四五九八號、八十七年
    度上更(一)字第四三八號刑事判決、臺灣臺北地方法院（下稱臺北地院）八十五年
    度自字第六九○號、八十五年度訴字第一四三五號、八十六年度訴字第四五六號
    刑事判決、答辯狀、法務部調查局八十八年十月十二日函、臺灣板橋地方法院八
    十七年度重訴字第一一○號民事判決、公司變更登記事項卡、八十五年九月二十
    六日麗正公司股東名冊等為證，並聲請向證期會函查，及訊問證人王榮潔、徐步
    雲。
乙、被上訴人方面：
一、聲明：駁回上訴
二、陳述：除與原判決記載相同者茲引用外，補稱略以：
  (一)原審共同被告譚晶心於八十五年四月十一日經訴外人劉文祥介紹，以週轉為由向
    被上訴人借款二百萬元，除簽發系爭支票為借款憑證外，並提供作為借款擔保之
    系爭股票及股票移轉過戶申請書、委託書辦理質權設定，作為借款擔保，被上訴
    人乃應允借款，並於同日中午由劉文祥陪同與譚晶心至麗正公司辦理系爭股票之
    質權設定登記手續，由當時麗正公司之股務科長甲○○辦理，於系爭股票背面加
    蓋質權設定、股務印鑑等戳章於公司登記章、登記日期欄中，甲○○並告知被上
    訴人系爭股票無問題，被上訴人由劉文祥（已更名為劉韙任）陪同與譚晶心於同
    日下午二時許至洪堯欽律師處簽具借款契約書，隨後一同前往世華聯合商業銀行
    復興辦事處（下稱世華銀行復興辦事處）領取現款二百萬元，由譚晶心受領，譚
    晶心並交付系爭支票與被上訴人。系爭股票辦妥質權設定後，股市即傳聞為數不
    少之麗正公司假股票流通市場，並爆發偽造股票案，被上訴人持系爭股票向麗正
    公司申請鑑識，始發現系爭股票全係偽造。
  (二)甲○○為被上訴人與譚晶心辦理質權設定登記之承辦員，依通常作業程序，質權
    設定登記時必須登載股票號碼，倘甲○○依善良管理人之注意義務，踐行此程序
    ，理當發現系爭股票為麗正公司尚未發行之空白股票，且與麗正公司股東名簿上
    記載之股票編號及股東姓名不符，不應送交辦理質權登記，詎甲○○當時未遵循
    股務承辦人員之正常登載程序，嗣於被上訴人詢問時答稱沒問題，顯見甲○○確
    有與譚晶心間共同詐取借款侵權行為之故意。雖甲○○辯稱譚晶心向被上訴人借
    款，伊未出面，但依譚晶心及甲○○於臺北地院檢察署八十五年度偵字第八九七
    六號、本院八十七年度上更(一)字第四三八號刑案偵審中所述，足認甲○○與譚晶
    心就本件詐取借款有犯意聯絡及行為分擔，應成立共同侵權行為。退步言之，甲
    ○○縱非故意，惟其未依證期會函所載，於系爭股票設質登記時，核對是否為出
    質人所有，亦應負過失責任，
  (三)民法第一百八十八條所稱受僱人執行職務，不僅指受僱人職務範圍內之行為，即
    與執行職務相牽連之行為或受僱人藉職務上給予機會等而為之不法行為均屬之。
    甲○○以麗正公司股務課長身分，為系爭股票設質驗證蓋章，以遂譚晶心詐取借
    款之目的，足認係藉職務上之機會且與執行職務之時間或處所有密切關聯之行為
    ，客觀上足認與其執行職務有關，麗正公司自應就甲○○之共同侵權行為或過失
    侵權行為，負連帶賠償責任。被上訴人雖得對譚晶心、譚影心請求，惟此與被上
    訴人對於甲○○之損害賠償請求權係權利之競合，被上訴人自得行使對於上訴人
    之賠償請求權，且譚晶心於原審供述其已無清償能力，被上訴人受有二百萬元之
    損害應堪認定。
三、證據：除援用原審所提證據者外，補提系爭股票影本、臺北地院檢察署八十五年
    度偵字第一四一四六號、八十五年度偵字第八九七六號、臺北地院八十五年度自
    字第六九○號刑事卷、本院八十七年度上更(一)字第四三八號刑事卷筆錄節本、八
    十五年四月十一日、同年六月十日、八十六年三月八日麗正公司股票收盤價等為
    證，並聲請訊問證人洪堯欽、劉韙任。
丙、本院依職權函查證期會、甲地公司、王盛端。
    理      由
一、查麗正精密電子工業股份有限公司於九十年一月十九日變更為麗正國際科技股份
    有限公司，有公司變更登記事項卡（見本院卷(二)第一○三頁）附卷可稽，又甲○
    ○未於言詞辯論期日到場，核無民事訴訟法第三百八十六條各款所列事由，爰准
    被上訴人之聲請，由其一造辯論為判決，先予敘明。
二、被上訴人主張：譚晶心、譚影心於八十五年間均為麗正公司法人股東甲地公司之
    股東，譚晶心並以麗正公司法人股東甲地公司代表人身分，任麗正公司常務董事
    ，彼二人因操作股票失利，以偽造之麗正公司股票為擔保向民間詐取借款取得資
    金，為避免借款人起疑，遂與麗正公司之副總經理發言人及股務部主管徐步雲、
    股務科科長甲○○基於共同意圖不法所有之犯意聯絡，藉甲○○持有麗正公司股
    務印鑑及質權設定章，於借款人持偽造之麗正公司股票設質驗證時，告知該股票
    係真正，並於其上加蓋股務印鑑章及質權設定章，以利譚晶心取得借款。八十五
    年四月十一日譚晶心以偽造之系爭股票為擔保向伊借款二百萬元，伊至麗正公司
    就系爭股票辦理質權設定登記時，甲○○告知系爭股票為真正，並於其上加蓋股
    務印鑑章、質權設定章，使伊陷於錯誤而交付借款二百萬元予譚晶心，嗣後因麗
    正公司偽造股票案爆發，經伊申請鑑識後始發現系爭股票為偽造，甲○○以麗正
    公司股務科科長身分，為系爭股票設質驗證蓋章，以遂譚晶心詐取借款目的，足
    認係藉職務上之機會且與執行職務之時間或處所有密切關聯之行為，客觀上足認
    與其執行職務有關，麗正公司應就甲○○之共同侵權行為，負連帶賠償責任，退
    步言，縱甲○○並非故意，惟其未於系爭股票設質登記時，核對是否為出質人所
    有，亦有過失，麗正公司應連帶賠償等情，依侵權行為，求為命甲○○、麗正公
    司與原審共同被告譚晶心、譚影心連帶給付二百萬元，及自起訴狀繕本送達翌日
    之八十六年三月二十九日起至清償日止，按年息百分之五計算利息之判決（原審
    判命譚晶心、譚影心應如數連帶給付並計付遲延利息，徐步雲部分則駁回被上訴
    人之請求，譚晶心、譚影心與被上訴人就其敗訴部分均未聲明不服）。
三、上訴人則以：被上訴人對本件借款及設質先後過程陳述不一，足證被上訴人並未
    交付借款二百萬元予譚晶心，且甲○○未與譚晶心共同詐欺借款，甲○○就系爭
    股票設定質權登記核印過程亦無過失，何況，縱認甲○○與譚晶心共謀詐取借款
    ，然系爭股票質權設定登記在借款之後，甲○○核驗系爭股票之行為與詐取借款
    間並無相當因果關係，又被上訴人知悉系爭股票係偽造後，復向譚影心求證此事
    真偽，並由譚影心在譚晶心借款時出具與被上訴人擔保之支票上背書，顯見被上
    訴人已同意由譚晶心、譚影心共同負擔此債務，被上訴人對譚晶心、譚影心既有
    債權或票款請求權，並未因此受有損害等語，資為抗辯。
四、查譚晶心、譚影心於八十五年間均為麗正公司法人股東甲地公司之股東，譚晶心
    並任麗正公司常務董事，共同意圖不法之所有，由譚晶心於同年四月十一日以偽
    造之系爭股票為擔保向被上訴人借款二百萬元，被上訴人至麗正公司辦理質權設
    定登記，經麗正公司股務科長甲○○於系爭股票上加蓋股務印鑑章、質權設定章
    之事實，為兩造所不爭，並有被上訴人提出系爭股票影本（見外放證物）附卷可
    稽，而系爭股票係譚晶心於八十三年七月間入主麗正公司後，自交通銀行世貿分
    行保險箱取走麗正公司備用庫存股票及七十三年作廢股票，偽造成甲地公司、王
    盛端等董、監持股，而由譚晶心持向被上訴人借款乙節，亦有臺北地院檢察署八
    十五年度偵字第八九七六號偵查卷所附譚晶心之調查筆錄（見外放證物）可按，
    堪信為真。
五、被上訴人主張：甲○○與譚晶心、譚影心共謀以系爭偽造之股票向伊借款，並於
    伊至麗正公司辦理質權設定登記時，告知伊系爭股票為真正，且於其上加蓋股務
    印鑑章、質權設定章，使伊陷於錯誤而交付借款予譚晶心等情，上訴人則否認甲
    ○○與譚晶心、譚影心共謀詐取借款，並以前揭情詞抗辯。經查：
  (一)按八十九年二月修正前之民事訴訟法第二百七十九條第三項規定，自認之撤銷，
    除別有規定外，以自認人能證明與事實不符，且係出於錯誤而自認者，始得為之
    。修正後該條項則規定，自認之撤銷，除別有規定外，以自認人能證明與事實不
    符或經他造同意者，即得為之。是於修正後，倘自認人能證明其自認與事實不符
    者，即得撤銷。而於修正前就訴訟程序中為自認之撤銷，縱未證明係出於錯誤，
    惟言詞辯論時前開規定已修正，依程序從新原則，就自認撤銷之效力仍應依修正
    後之規定定之。本件被上訴人於起訴狀陳述其係先交付借款予譚晶心後辦理質權
    設定登記等語（見原審卷(一)第二頁），嗣於八十六年四月十日甲○○抗辯其為設
    質登記時，被上訴人已交付借款，並無侵害被上訴人之權利等語（見原審卷(一)第
    三三頁），始於八十六年八月七日及八十七年八月二十七日之準備書狀改稱被上
    訴人係先設定質權後交付借款予譚晶心等語（見原審卷(一)第三一九、三二○、卷
    (二)第七八、七九頁），查證人即譚晶心與被上訴人借款契約之見證人洪堯欽律師
    證稱：被上訴人來伊事務所三次，第一次告訴伊要借款與譚晶心，委託伊擬文件
    及徵詢有關之法律問題，第二次約在一、二天後來，伊將借款條件擬好與被上訴
    人看，與被上訴人的意思相符，第三次被上訴人和譚晶心、劉文祥一起來，當時
    告訴伊已設質好，錢還沒有給，否則就不用擬書面．．．伊在起訴狀記載的時間
    先後錯誤，是因當時當事人溝通時沒有問清楚等語（見本院卷(二)第二六五頁），
    核與證人即借款時在場之劉韙任（即劉文祥）證稱：伊因為作股票認識譚晶心，
    譚晶心要借款，伊介紹被上訴人借錢與譚晶心．．．伊和他們到股務代理部設質
    蓋章，當時是甲○○在處理，辦好後被上訴人要求設質後到律師事務所簽個約．
    ．．後來伊和譚晶心、被上訴人就一起到律師事務所，設質完成後才一起到世華
    銀行領錢等語（見本院卷(二)第二六六頁），所述先就系爭股票為設質後始簽訂借
    款契約及交付借款之過程相符，復有被上訴人提出借款契約書、系爭支票、世華
    銀行整批轉帳清單、世華銀行辦事處提領現鈔一百萬元以上登記簿（見原審卷(一)
    第六至九、三二二、三二三頁）、系爭股票影本（外放證物袋）在卷足憑，被上
    訴人就自認為撤銷固係於修正前為之，惟本院於修正後行言詞辯論，被上訴人既
    已證明起訴狀所載與事實不符，被上訴人撤銷先交付借款後設質之自認，按諸上
    開規定，適用修正後撤銷自認之效力，即無不合。是上訴人執系爭股票完成質權
    設定前，被上訴人已交付借款予譚晶心，其侵權行為之損害已發生，甲○○辦理
    設質與被上訴人之損害間無相當因果關係云云抗辯，尚無足取。
  (二)次按民法第九百零二條規定，權利質權之設定，除有特別規定外，應依關於其權
    利讓與之規定為之，此規定於有價證券之質權設定亦有適用，而依公司法第一百
    六十四條、第一百六十五條第一項規定，記名股票，由股票持有人以背書轉讓方
    式為之，記名股票之轉讓，非將受讓人之本名或名稱記載於股票，並將受讓人之
    本名或名稱及住所或居所，記載於公司股東名簿，不得以其轉讓對抗公司。是記
    名股票之質權設定，於出質人以背書方式，並將股票交付與質權人，即生質權設
    定之效力，而須將此事由登載於公司股東名簿，始生對抗公司之效力。復按股票
    應編號碼，記名股票應用股東本名；股東名簿應編號記載各股東本名或名稱、住
    所或居所，各股東之股數及其股票號碼，採電腦作業處理者，前項資料得以附表
    補充之，代表公司之董事，應將股東名簿備置於本公司或其指定之股務代理機構
    ，公司法第一百六十二條第一項、第二項、第一百六十九條分別定有明文。而公
    開發行股票公司依股務處理準則第二十四條規定，股票設定質權，於現股設質時
    ，由出質人及質權人填具質權設定通知書，並於股票背書後送交公司辦理登記，
    經登記後始得對抗公司，．．．公司及其股務人員於股東以現股股票依上開規定
    設定質權登記時，應(1)檢核質權設定通知書上股票號碼是否確實填寫，出質人與
    質權人於質權設定通知書上是否蓋章及有關孳息之領取約定，(2)檢核是否已背書
    ，即出質人應於股票背面出讓人應於股票背面出讓人處蓋章，質權人應於受讓人
    處蓋妥印章，(3)將質權設定之股票號碼及孳息約定事項登錄控管，(4)於股票背面
    相關欄位註記質權設定字樣及日期，並蓋公司登記章以為登記。．．．另質權設
    定登記有關之書面文件，公司應依公開發行股票公司股務處理準則第三條規定，
    檢核所使用之印章是否為留存印鑑，而出質人如為公司內部人，公司應依證券交
    易法第二十五條第四項規定向主管機關證期會申報及公告其設質情形。又依民法
    第九百零八條規定，記名股票於交付質權人並背書後，即生設定質權之效力，而
    設定登記程序之性質，僅係公司就設質之相關資料加以檢核而登記於公司股東名
    簿，並依公司法第一百六十五條第一項規定發生對抗公司之效力。又公開發行股
    票公司股務處理準則第五條規定，股票應依證期會所定格式印製，而證期會所訂
    格式包括股票尺寸、紙質、編號、簽證、花色等，且公司於印製時股票亦多留存
    股票樣張以供日後核對，故股務人員辦理質權設定登記時，即得據股票樣張及證
    期會前揭規定格式內容加以辨別股票真偽，惟據實務運作，股務人員辨別股票真
    偽之能力常囿限於提出股票之張數多寡及其經驗累積，故其一般係就該設質股票
    號碼是否為出質人所有予以核對是否有偽造情事，亦有證期會八十八年十二月十
    六日八八臺財證(三)第一○六○六七號函（見本院卷(一)第九五至九七頁）附卷可稽
    。查：
  (1)麗正公司為公開發行股票之上市公司，而系爭股票分別記載股東為甲地公司、王
    盛端，屬記名股票，為兩造所不爭，並有系爭股票影本（見外放證物）附卷可按
    ，被上訴人與系爭股票出質人譚晶心辦理質權設定登記時，為麗正股務科長之甲
    ○○自應依前揭說明，將質權人即被上訴人之姓名記載於股票，及將質權人姓名
    、住所記載於公司股東名簿，被上訴人始得以其設質對抗麗正公司，且被上訴人
    與譚晶心係持現股設質，甲○○亦應依上開規定，將系爭為質權設定之股票號碼
    登錄控管，甲○○當時既任麗正公司股務科長，就此設質程序應知之甚明，惟甲
    ○○於系爭股票設質時，僅於股票背面之登記日期、公司登記證章欄，分別蓋上
    「質權設定」及「麗正精密電子工業股份有限公司股務」戳章，並未將被上訴人
    姓名登載於麗正公司股東名簿，為兩造所不爭，是甲○○就系爭股票辦理質權設
    定登記過程顯違常情。
  (2)次查，譚晶心於臺北地院檢察署八十五年度偵字第八九七六號偵查中陳稱：．．
    ．如果伊等（即譚晶心與譚影心）事先掌控麗正股務人員，則若有金主有持伊等
    用以質借的假麗正股票到麗正公司要求驗證，股務人員可按伊等指示，不驗證該
    等股票係屬偽造，金主即可放心持有該等偽造的麗正股票，伊等買賣股票的資金
　　來源就不會受到影響；基於這項考量，伊等立即指派原在伊辦公室從事對外交割
　　之甲○○，於八十三年六、七月間至麗正公司擔任股務科科長，甲○○上任前，
　　伊等均曾交代她，遇有投資人持麗正股票至公司要求驗證時，要立即與伊等聯繫
　　，如果要求驗證的人是熟悉的金主，伊等會立刻趕到麗正公司與金主私下解決，
　　如果要求驗證的人不是熟識之人，則告知該人要求驗證的股票經驗證後，係屬真
　　股票，甲○○上任後曾有蔡滄洲、盧姓男子、黃劉秀曾持偽造之麗正股票至麗正
　　公司要求驗證，甲○○都曾通知伊等，也按照伊等指示向蔡滄洲等人說明，要求
　　驗證的麗正股票都是真的．．．等語，該案檢察官訊問：你與譚影心共同偽造麗
    正公司庫存股票？答稱：對，問：甲○○是否知道？答稱：一開始他不知道，到
    後來他才知道，人家拿核印時，他故意說是真正的等語（見外放該偵查案卷所附
    調查筆錄影本），再佐以質權設定登記，除核驗股票格式、印鑑等是否相符外，
    尚需就系爭股票所載之股東名稱甲地公司、王盛端，及股票號碼與麗正公司當時
    股東名簿所載股東姓名為甲地公司、王盛端者，所持有之股票號碼是否相符核對
    ，然甲○○僅核對系爭股票格式、印鑑，並未就系爭股票上之股東名稱及號碼與
    股東核對，亦未於股東名簿上為質權登記，此為兩造所不爭，而甲○○依前揭股
    務人員應注意事項，盡善良管理人之注意義務核對股東名簿，當可查悉系爭股票
    偽造，惟甲○○違反上開程序，倘其非明知系爭股票為偽造，焉有未依正常程序
    於股東名簿上為質權登記，且未核對系爭股票之股東姓名及號碼與股東名簿所載
    是否相符之理，足證其於被上訴人設質時明知系爭股票為偽造，是譚晶心雖於原
    審附和甲○○之抗辯改稱：甲○○並不知情云云，顯係迴護之詞，與甲○○所辯
    並不知系爭股票為偽造云云，殊難採信。
  (3)麗正公司雖辯稱：伊公司當時雖設股務科，但未裝置電腦設備，故有關股權資料
　　及股東名冊之製作，均委由國竣公司，並無專設股東名冊等語，然經本院查詢經
　　濟部商業司網站，國峻公司已為解散登記，有公司名稱查詢單（見本院卷(二)第二
　　○七頁）附卷可稽，固無從證明麗正公司當時之股東名冊是否委由該公司製作，
　　然麗正公司既設有股務科處理有關股務事項，就令委由國竣公司製作股東名冊，
　　理亦應於股務科設置股東名簿以處理股務相關事宜，倘未於股務科設置股東名冊
　　，殊難想像其處理股務事項將以何為憑據，況依八十六年修正前公司法第一百六
　　十九條規定，股東名簿應編號記載各股東本名或名稱、住所或居所、股數及其股
　　票號數、發給股票之年月日、發給無記名股票者，應記載其股數、號數及發行之
　　年月日、發行特別股者，並應註明特別種類字樣，且採電腦作業或機器處理者，
　　前項資料得以附表補充之，代表公司之董事，應將股東名簿備置於本公司或其指
　　定之股務代理機構，違反者處一千元以上五千元以下罰鍰；公司負責人所備股東
　　名簿有虛偽記載時，依刑法或特別刑法有關規定處罰。而麗正公司為上市之股份
　　有限公司，其抗辯股務部門未依上開規定設置股東名簿，顯悖事理，自不足採。
  (4)麗正公司復辯稱：譚晶心當時係麗正公司之實際負責人，為達詐取借款目的，可
    能已提供不實資料與國峻公司，故電腦中之股東名冊縱經甲○○查核亦無法發現
    系爭股票偽造云云，然麗正公司並未提出本件質權設定登記時即八十五年四月十
    一日之股東名簿以資證明，雖本院依職權函麗正公司股東王盛端、甲地公司查明
    彼等八十五年四月十一日持有之麗正公司股票是否有與系爭股票所載之股票號碼
    相同者，經王盛端回覆稱：伊所有麗正公司股票於數年前全部售清，且時間過久
    ，無資料可資核對等語（見本院卷(二)第二○五頁），而甲地公司部分則無法送達
    ，經本院向經濟部網站查詢，該公司已撤銷登記（見本院卷(二)第二○二、二○八
    頁），惟系爭股票係譚晶心自交通銀行世貿分行保險箱取走麗正公司備用庫存股
    票及七十三年作廢股票所偽造，業如前述，衡情系爭股票既係取自作廢及庫存股
    票，其股票號碼理應與股東甲地公司及王盛端當時持有之麗正公司股票號碼不同
    ，應堪認定。是甲○○倘依前揭規定，按股票設質應進行之程序辦理，核對系爭
    股票之股東名稱、姓名及股票號碼與股東名簿所載是否相符並登記於股東名簿，
    自無從完成設質程序，是麗正公司所辯，尚屬無據。
  (三)再查，被上訴人與譚晶心並非熟識，透過證人劉韙任之介紹而洽商借款事宜，業
    據證人劉韙任證述在卷，參諸麗正公司於八十五年四月十一日借款日之收盤價為
    每股十五點三元，有證期會九十年七月二十四日九○臺財證(三)第一四八五四四號
    函（見本院卷(二)第一八三頁）在卷可按，依此計算，倘系爭股票為真正，時值三
    百八十二萬五千元（15.3×250000＝0000000），而譚晶心僅向被上訴人借款二
    百萬元，被上訴人之借款債權自獲十足之擔保，衡情倘譚晶心未提供系爭股票為
    擔保，被上訴人自無借款與譚晶心之可能，而譚晶心於向被上訴人借款時經濟狀
    況不佳，為兩造所不爭，其持偽造之系爭股票為借款擔保向被上訴人借款，並由
    甲○○完成設質程序，以取信被上訴人，譚晶心與甲○○有不法所有之意圖，對
    被上訴人施用詐術，使被上訴人誤認其借款債權有系爭股票為擔保而交付借款二
    百萬元與譚晶心，是甲○○與譚晶心對被上訴人為共同詐欺之侵權行為，堪予認
    定。
六、按因故意或過失，不法侵害他人之權利者，負損害賠償責任；數人共同不法侵害
    他人之權利者，連帶負損害賠償責任，造意人視為共同行為人；受僱人因執行職
    務，不法侵害他人之權利者，由僱用人與行為人連帶負損害賠償責任；民法第一
    百八十四條第一項前段、第一百八十五條第一項、第二項、第一百八十八條第一
    項前段分別定有明文。譚晶心、譚影心、甲○○共同意圖為自己不法之所有，由
    譚晶心以偽造之系爭股票為擔保設質，向被上訴人詐取借款二百萬元，而甲○○
    明知系爭股票為偽造，猶在被上訴人辦理質權設定登記時，為不實核驗，彼三人
    依民法第一百八十四條第一項前段、第一百八十五條第一項規定，自屬共同侵害
    被上訴人之財產權，應負連帶損害賠償責任。而甲○○於質權設定登記時，受僱
    於麗正公司任股務科科長，為麗正公司之受僱人，其辦理質權設定登記事項屬執
    行職務之行為，其不法侵害被上訴人之權利，麗正公司依民法第一百八十八第一
    項規定，就甲○○之侵權行為應負連帶賠償責任。是被上訴人依侵權行為之法律
    關係，請求甲○○與原審共同被告譚晶心、譚影心連帶負損害賠償責任，及麗正
    公司應與甲○○負連帶賠償責任，即屬有據。麗正公司雖辯稱：被上訴人知悉系
    爭股票係偽造後，向譚影心求證，並由譚影心在系爭支票上背書，顯已同意由譚
    晶心、譚影心共同負擔此債務，且被上訴人對譚晶心、譚影心有債權請求權，於
    其未就彼等之財產強制執行前，自難證明受有損害云云。查被上訴人雖對譚晶心
    、譚影心另有借款返還請求權及票款請求權得行使，惟譚晶心、譚影心及甲○○
    既應對於被上訴人負共同侵權行為損害賠償責任，彼等以偽造之股票詐騙取得借
    款，被上訴人所受之損害即為彼等詐騙取得之金錢二百萬元，此數請求權競合，
    被上訴人自得擇一行使。麗正公司所辯，亦屬無據。至被上訴人主張麗正公司應
    就原審共同被告譚晶心、譚影心之侵權行為負民法第一百八十八條第一項之連帶
    賠償責任部分，查譚晶心於八十五年五月一日固登記為麗正公司常務董事，有麗
    正公司八十四年七月十九日、八十五年五月一日之公司變更登記事項卡（見本院
    卷(二)第二五八至二六一頁）足憑，其與譚影心於本件借款設質時均非麗正公司之
    受僱人，為被上訴人所不爭，且譚晶心、譚影心係為自己而借款，則被上訴人依
    民法第一百八十八條第一項規定，請求麗正公司與原審共同被告譚晶心、譚影心
    負連帶賠償責任，尚有未合。
七、綜上所述，被上訴人依民法第一百八十四條第一項前段、第一百八十五條、第一
    百八十八條第一項規定，求為判命甲○○與原審共同被告譚晶心、譚影心連帶給
    付二百萬元，及自起訴狀繕本送達翌日起甲○○之八十六年三月二十九日起至清
    償日止，按年息百分之五計算之遲延利息，及麗正公司應就甲○○之給付負連帶
    賠償責任，核無不合，應予准許。原判決就此部分為被上訴人勝訴判決，並依聲
    請為准免假執行之宣告，於法正當，上訴意旨指摘原判決此部分不當，聲明廢棄
    改判，為無理由，應予駁回。至被上訴人主張麗正公司應就原審共同被告譚晶心
    、譚影心之給付負連帶賠償責任，為無理由，應予駁回。原判決就此部分命麗正
    公司連帶給付，尚有未洽，麗正公司上訴意旨指摘原判決此部分不當，求予廢棄
    改判，為有理由，應由本院廢棄改判如主文第一、二項所示。
八、兩造其餘攻擊防禦方法，核與判決結果不生影響，不予一一論述，又甲○○為故
    意侵權行為既已認定，被上訴人主張甲○○另有過失侵權行為即無須審究，及麗
    正公司聲請訊問證人王榮潔、徐步雲，亦核無必要，附此敘明。
九、據上論結，本件甲○○上訴為無理由，麗正公司上訴為一部有理由，一部無理由
　　。依民事訴訟法第四百六十三條、第三百八十五條第一項前段、第四百四十九條
　　第一項、第四百五十條、第七十八條、第八十五條第二項，判決如主文。
中　　　華　　　民　　　國　　九十一　　年　　　一　　　月　　二十二　　日
                              民事第五庭
   　　　　                       審判長法  官　黃  熙  嫣
     　　　　　　                       法  官　鄭  傑  夫
       　　　　　                       法  官　黃  雅  惠
右正本係照原本作成。
如不服本判決，應於收受送達後二十日內向本院提出上訴書狀，其未表明上訴理由者
，應於提出上訴後二十日內向本院補提理由書狀（均須按他造當事人之人數附繕本）
上訴時應提出委任律師或具有律師資格之人之委任狀；委任有律師資格者，另應附具
律師及格證書及釋明委任人與受任人有民事訴訟法第四百六十六條之一第一項但書或
第二項（詳附註）所定關係之釋明文書影本。
中　　　華　　　民　　　國　　九十一　　年　　　一　　　月　　二十四　　日
　　　　　　　　　　　　　　　　　　　　書記官　徐　淑　琴
附註：
民事訴訟法第四百六十六條之一（第一項、第二項）：
對於第二審判決上訴，上訴人應委任律師為訴訟代理人。但上訴人或其法定代理人具
有律師資格者，不在此限。
上訴人之配偶、三親等內之血親、二親等內之姻親，或上訴人為法人、中央或地方機
關時，其所屬專任人員具有律師資格並經法院認為適當者，亦得為第三審訴訟代理人
。
